【裁判字號】    97,建,8
【裁判日期】    971231
【裁判案由】    確認工程款債務不存在
【裁判全文】
臺灣屏東地方法院民事判決                 97年度建字第8號
原      告  長固建設股份有限公司
法定代理人  甲○○
訴訟代理人  范仲良律師
複代理人    施旭錦律師
被      告  丁○○○○○○○○.
            丙○○
上列當事人間確認工程款債務不存在事件，本院於民國97年12月
18日言詞辯論終結，判決如下：
    主  文
確認兩造間之工程款債權於超過新臺幣壹佰肆拾玖萬肆仟玖佰柒
拾柒元，及自民國九十一年八月十日起至清償日止，按週年利率
百分之五計算之利息部分不存在。
訴訟費用由被告負擔。
    事實及理由
一、按訴狀送達後，原告不得將原訴變更或追加他訴。但有下列
    各款情形之一者，不在此限：二、請求之基礎事實同之一者
    。三、擴張或減縮應受判決事項之聲明者。民事訴訟法第25
    5 條第1 項第2 、3 款分別定有明文。本件原告原訴請確認
    與被告間之工程款債權於超過新臺幣（下同）103 萬元之部
    分不存在，嗣於審理中減縮為確認超過1,494,977 元，及自
    91年8 月10日起至清償日止，按週年利率百分之5 計算之利
    息外不存在，以其請求基礎事實同一，且係屬減縮應受判決
    事項之聲明，故其減縮聲明自得准許，合先敘明。
二、原告方面：
(一)、被告於民國88年6 月29日由被告丙○○擔任負責人代表執行
    事務，以「萊及設計裝潢工作室」之名義向原告合夥承攬「
    墾丁荷蘭新建工程」（下稱系爭工程），並簽立工程承攬
    合約書（下稱系爭契約）。嗣因原告公司財務困難，無法依
    約清償工程款，被告於89年7 月8 日共同委託訴外人王隆昌
    處理工程款債務事宜，有授權書可證。按受任人應自己處理
    委任事務。但經委任人之同意或另有習慣或有不得已之事由
    者，得使第三人代為處理，民法第537 條定有明文。前開規
    定，於合夥人之執行合夥事務準用之，並為同法第537 條所
    明定。原告提出之工程合約書及授權書之負責人或代表人之
    簽章均為被告丙○○，被告丁○○○○○○○○○○○○於
    授權書上亦有簽名，被告丙○○及王隆昌自得處理系爭工程
    款項事宜。縱被告丁○○○○○○○○○○○○未授權被告
    丙○○處理系爭工程款項事宜，亦應負民法第169 條之表見
    代理之責任。
(二)、嗣後被告丁○○○○○○○○○○○○就系爭工程款債權向
    本院聲請核發支付命令，經本院91年執字第8849號執行原告
    動產收取519,600 元後，原告尚積欠工程款債務新臺幣（下
    同）3,364,977 元，及自91年8 月10日起至清償日止，按週
    年利率百分之5 計算之利息，扣除其前曾陸續給付被告丙○
    ○122 萬元、20萬元、30萬元、15萬元，及本院96年度執字
    第20660 號強制執行事件所收取1,650 元後，同意總工程以
    335 萬元扣除上述所清償金額後，剩餘積欠被告之工程款債
    務應為1,494,977 元，及自91年8 月10日起至清償日止，按
    週年利率百分之5 計算之利息，而此金額與被告黃淑蓮提出
    強制執行債權名義之金額已有部分清償之事實未經扣除，而
    此金額之多寡影響原告權益至大，自有確認之利益，故請求
    確認兩造間超過上開工程款債務不存在等語，並於本院聲明
    ：如判決主文所示。
三、被告方面：
(一)、被告丁○○○○○○○○○○○○則以：系爭工程是其以「
    萊及設計裝潢工作室」之名義向原告單獨承攬系爭工程，總
    工程款為355 萬元，並僅領取第一期工程款52萬元，之後其
    向本院依督促程序聲請發支付命令，經本院以89年度促字第
    16559 號支付命令核准在案，其執該支付命令先後依強制執
    行程序對原告之財產取償獲得519,600 元及1650元，其餘剩
    餘工程款迄今均未獲償。而被告丙○○為其所雇之員工，伊
    並未授權被告丙○○向原告收取工程款或簽立原告提出之授
    權書或債權憑證。而證人乙○○所述與事實不符，系爭工程
    都是由被告丁○○○○○○○○○○○○負責監工，且系爭
    工程款都是開立「萊及設計裝潢工作室」之發票，故被告丙
    ○○向原告請款或所收取之工程款均與伊無關等語置辯，並
    於本院聲明：原告之訴駁回。
(二)、被告丙○○則以：被告向原告共同承攬系爭工程，黃淑蓮負
    責設計，其負責施工，並由被告丙○○與原告簽立系爭契約
    及請領工程款，其已陸續領取工程款122 萬元（其中70萬元
    由被告丙○○領取，其餘52萬元由被告丙○○轉交被告丁○
    ○○○○○○○○○○○）、20萬元、30萬元、15萬元，合
    計187 萬元，故以本院95年12月19日屏院惠民執癸字第95執
    18070 號債權憑證所示債權3,364, 977元，及自91年8 月10
    日起至清償日止，按週年利率百分之5 計算之利息，扣除上
    開已收取工程款187 萬元後，原告尚積欠被告1,494,977 元
    ，及自91年8 月10日起至清償日止，按週年利率百分之5 計
    算之利息等語置辯，並於本院聲明：同意原告變更後之聲明
    。
四、本件爭執事項如下，茲分述本院意見如下：
(一)、88年6 月29日以萊及設計裝潢工作室名義與原告訂立承攬契
    約，但負責人是以丙○○名義為之，系爭契約究竟是原告與
    何人訂立？
    經查：原告主張是與被告丙○○簽訂，除提出系爭合約書授
    權書等件為證外，並舉證人即系爭工程工地監工乙○○到庭
    證述：系爭工程進行中，丙○○是依照設計圖施工及請款，
    黃淑蓮是設計師，工地裝潢的工程主要是被告丙○○負責，
    有問題的時候，被告兩個人會討論，伊不會直接和被告黃淑
    蓮接洽，而被告丙○○請款時，則是由伊收送回公司請款，
    系爭工程之裝潢是包工帶料，都是依照合約上的數目請款，
    按照進度付錢，沒有材料的問題，一向都是和丙○○接洽，
    他們二人是何關係我也不清楚。工地工人是稱丙○○為老闆
    。伊我都找丙○○比較多，施工有兩個工地，均與他們有接
    觸，這兩個工地他們都在，看起來丙○○就是老闆，黃淑蓮
    是設計師，他們裝潢的時間並不是很長。工程款都是公司在
    負責，伊只負責工地施工，所以工程款給付情形並不了解。
    只負責收請款單送回公司，如何撥款不清楚。（提示本院89
    促16559 號的估價單）你是否有看過？這已經很久了，沒有
    印象。離開已經八、九年了，合約書有看過，但是沒有印象
    ，因為已經太久了。伊在89年6 月離開長固建設，那時裝潢
    都已經完工等語（見本院卷第133 至134 頁），而丙○○亦
    否認伊是黃淑蓮之員工，並自承是伊先認識原告之法定代理
    人，之後經由介紹才交黃淑蓮設計，伊2 人是共同承攬系爭
    工程等語（見本院卷第59至59頁），被告黃淑蓮雖否認與被
    告丙○○是共同承攬系爭工程，是其單獨承攬云云，然自原
    告提出之系爭合約書上雖載明萊及裝潢設計工作室，但負責
    人則是丙○○之名義，另授權書之黃淑蓮簽名，被告黃淑蓮
    亦未否認其真正，且由證人陳勇清所證述內容，均可見系爭
    工程自始至終均是丙○○出面經手施作工程與請款等事務，
    黃淑蓮負責設計圖，證人為原告離職員工，且是當初負責監
    工之人，亦與被告無何利害關係，況證人亦證述工程款如何
    給付並不清楚，則其證述內容應屬可信，則被告黃淑蓮既未
    能證明丙○○是伊雇用員工，而由系爭工程合約書與進行工
    程均是黃振民出面代表簽約及施作並請款，顯見系爭工程合
    約應是原告與被告2 人共同簽訂可堪認定，被告黃淑蓮抗辯
    是伊單獨承攬尚無法採信。
(二)、系爭工程款應付給何人？已付多少？
  1.承上所述，系爭工程既然為原告與被告共同訂立，而被告丙
    ○○亦自承與黃淑蓮間未約定工程款如何分配（見本院卷第
    59及72頁），被告黃淑蓮雖抗辯應由伊單獨收取工程款云云
    ，然被告黃淑蓮既未能證明是伊單獨簽立系爭合約，獨力完
    成系爭工程，而系爭工程為被告2 人共同簽約與完成，業如
    上述，則系爭工程工程款自應由被告共同收取之，而按依債
    務本旨，向債權人或其他有受領權人為清償，經其受領者，
    債之關係消滅。持有債權人簽名之收據者，視為有受領權人
    。但債務人已知或因過失而不知其無權受領者，不在此限。
    民法第309 條定有明文。本件自原告提出之系爭工程合約書
    或89年7 月8 日授權書上，關於「萊及設計裝潢工作室」之
    代表人均是丙○○，名義，且授權書之委任人雖是前開工作
    室之記載，但關於代表人不論首或末頁均是記載「丙○○」
    ，並無任何記載顯示黃淑蓮是代表人，另被告黃淑蓮則在該
    授權書末頁委任人萊及設計裝潢設計工作室之下簽名其上，
    有該授權書可稽（見本院卷第11至13頁），而黃淑蓮亦未否
    認該簽名之真正（見本院卷第85頁），以該授權書是授權訴
    外人王隆昌前往與原告協議系爭工程債權債務紛爭，且自始
    均是簽寫代表人丙○○，外觀上足使任何人一見該文書均可
    能產生丙○○是該工作室代表人之認知，而足以認定丙○○
    是可代表收取工程款之人，則雖系爭工程是被告2 人所為，
    但以被告2 人上述文書之記載而見，原告認定丙○○為有權
    受領工程款之人自非無據，參酌上揭法條規定意旨，其對之
    所為清償應可生清償之效力，被告黃淑蓮抗辯丙○○無收取
    工程款權限尚無可採。
  2.又系爭工程款被告丙○○自認已收取187 萬元，而被告黃淑
    蓮固否認該項授權，並抗辯伊在在89年9 月7 日另以本院89
    年度促字第16559 號依督促程序對原告聲請發支付命令，並
    已確定，而該支付命令是針對原告之系爭工程之估價單工程
    款而為請求，總計為3,553,300 元，而被告黃淑蓮持上開支
    付命令於89年間強制執行無效果後，換發為本院91年3 月15
    日屏院正民執癸字第89執2507號債權憑證，之後於91年6 月
    14日另以本院91年度執字第8849號執清償債務事件聲請強制
    執行，並拍賣原告之動產得款519,600 元，故原告實際積欠
    工程款尚餘本金3,364,977 元及自91年8 月10日起至清償日
    止，按週年利率百分之5 計算之利息，被告黃淑蓮又再持上
    開本院債權憑證強制執行，嗣於本院96年度執字第20660 號
    清償債務事件對被告強制執行，收取被告在彰化銀行車城分
    行存款1650元，業經本院調閱上述民事卷及執行卷審閱述屬
    實，原告亦未爭執該金額，而本院前揭支付命令事件僅是被
    告黃淑蓮與原告間請求付款事件，該支付命令之效力並未及
    於被告丙○○，則被告丙○○所收取之上述187 萬元中雖有
    其中122 萬元部分係在支付命令之前業已收取之金額，因被
    告丙○○亦自認該受領之事實，雖被告黃淑蓮否認之，但該
    金額應是黃淑蓮與丙○○間內部分配工程款求償問題，被告
    2 人之前述訂約與簽寫授權書等作為，外觀上既使原告產生
    丙○○是有權受領工程款之人之認知，則原告對丙○○之清
    償，應足認已生清償效力，而足以對抗黃淑蓮之否認清償抗
    辯，是以本件兩造間就系爭工程款債權，應確如原告與被告
    丙○○所自認僅剩積欠被告1,494,977 元，及自91年8 月10
    日起至清償日止，按週年利率百分之5 計算之利息未清償。
(三)、綜上所述，從而原告於被告黃淑蓮以89年度促字第16559 號
    支付命令成立後，因發生部分清償事實即丙○○所自認受償
    187 萬元之主張既為可採，故其訴請確認與被告間工程款債
    權於超過1,494,977 元，及自91年8 月10日起至清償日止，
    按週年利率百分之5 計算之利息部分外不存在，於法有據，
    應予准許。
五、本件事證已臻明確，兩造其餘主張、陳述及立證方法，經核
    於判決不生影響，爰不逐一論列，附此敘明。
據上論結：原告之訴為有理由，依民事訴訟法第78條、第78條、
第85條第1 項前段，項判決如主文。
中    華    民    國    97    年    12    月    31    日
                  民事第一庭    法  官  潘快
正本係照原本作成。
如不服本判決，應於收受送達後二十日內向本院提出上訴書狀，
其未表明上訴理由者，應於提出上訴後二十日內向本院補提理由
書狀（均須按他造當事人之人數附繕本）
                                書記官  黃麗燕
中    華    民    國    97    年    12    月    31    日


司法院資訊處製作；財團法人民間司法改革基金會備份。
